臺灣高等法院臺南分院刑事判決
109年度選上訴字第930號
上  訴  人  臺灣臺南地方檢察署檢察官
被      告  鄭國榮
選任辯護人  蘇清水律師
            蘇國欽律師
            張尹嫚律師
上列上訴人因被告違反公職人員選舉罷免法案件，不服臺灣臺南
地方法院109年度選訴字第1號中華民國109年5月27日第一審判決
（起訴案號：臺灣臺南地方檢察署108年度選偵字第55、67、69
號），提起上訴，本院判決如下：
    主  文
上訴駁回。
    理  由
一、公訴意旨略以：被告鄭國榮明知李○○為第十屆○○市第○選區
    立法委員選舉之候選人，而李文鑫設籍臺南市麻豆區，為該
    次立法委員選舉之有投票權人。李文鑫於民國108年11月16
    日，在臺南市麻豆區參加李○○之競選總部成立大會，心生支
    持李○○之意，遂於其成立之「台南市麻豆漁丸豬肉工會發展
    協會」（未向主管機關申請登記）招收會員宣傳單上記載：
    「會長李和順、顧問李○○」等內容，並為使李○○順利當選，
    乃基於對有投票權之人行求、期約賄賂或其他不正利益，而
    約定其投票權之一定行使之犯意，發送內容載有：「招收會
    員200名，每年吃餐，每人繳1,200元，會員可吃（新松子）
    日本料理、喬美海產餐廳、嘟嘟餐廳，四次以上。每年全省
    旅遊10次以上，旅遊另繳費用」、「參加會員每人可領取香
    腸5節、魚丸8粒、可口奶滋2條」等內容之宣傳單，李文鑫
    並預計以每人每次餐費新臺幣（下同）400元以上，每人每
    次旅遊補助200元，連同加入會員者可獲取之香腸、魚丸及
    餅乾等物品之成本價格為174至184元，合計每人每年可獲得
    總價額至少逾3,774至3,784元之賄賂及不正利益為行求及期
    約賄選之標的。被告明知上情，仍與李文鑫共同基於對有投
    票權之人行求上述賄賂及不正利益，而約定有投票權人為一
    定行使之犯意聯絡，由李文鑫於108年11月18日10時32分許
    ，以通訊軟體LINE傳送上開宣傳單之影像及載有「會長李和
    順、顧問李○○，麻豆立法委員競選人，有靠山，拜託事情」
    等內容訊息予鄭國榮，再由鄭國榮於附表一（即原判決附表
    三，以下同）所示時間，以通訊軟體LINE，分別向附表一所
    示之有投票權人傳送上開宣傳單影像及「招收會員中」等內
    容，以上述賄賂及不正利益行求附表一所示之有投票權人，
    並約定其投票權為一定之行使。因認被告涉有公職人員選舉
    罷免法第99條第1項之行求賄賂罪嫌等語。
二、按犯罪事實應依證據認定之，無證據不得認定犯罪事實；又
    不能證明被告犯罪者應諭知無罪之判決，刑事訴訟法第154
    條第2項、第301條第1項分別定有明文。次按刑事訴訟法上
    所謂認定犯罪事實之積極證據，係指適合於被告犯罪事實認
    定之積極證據而言，雖不以直接證據為限，間接證據亦包括
    在內，然而無論直接或間接證據，其為訴訟上之證明，須於
    通常一般之人均不致有所懷疑，而得確信其為真實之程度者
    ，始得據為有罪之認定，倘其證明尚未達到此一程度，而有
    合理之懷疑存在，無從使事實審法院得有罪之確信時，即應
    由法院諭知被告無罪之判決（最高法院76年台上字第4986號
    判決意旨參照）。另按公職人員選舉罷免法第99條第1項之
    構成要件，須視行為人主觀上是否具有行賄之犯意，而約使
    有投票權人為投票權一定之行使或不行使，客觀上行為人所
    行求、期約或交付之賄賂或不正利益是否可認係約使投票權
    人為投票權之一定行使或不行使之對價；以及所行求、期約
    、交付之對象是否為有投票權人而定。上開對價關係，在於
    行賄者之一方，係認知其所行求、期約或交付之意思表示，
    乃為約使有投票權人為投票權一定之行使或不行使；在受賄
    者之一方，亦應認知行賄者對其所行求、期約或交付之意思
    表示，乃為約使其為投票權一定之行使或不行使，且對有投
    票權人交付之財物或不正利益，並不以金錢之多寡為絕對標
    準，而應綜合社會價值觀念、授受雙方之認知及其他客觀情
    事而為判斷（最高法院92年度台上字第893號判決意旨參照
    ）。
三、公訴意旨認被告涉有上開犯嫌，無非以被告及原審共同被告
    李文鑫二人於警詢及偵查中所為之供述、證人即附表一所示
    有投票權人及證人顏淑媛、許財旺、陳錦珠、王陳月娌、莊
    文君、黃慧羚、陳永忠於警詢、偵查中所為之證述，卷附被
    告與李文鑫手機群組訊息、被告手機傳予附表一所示投票權
    人之LINE訊息、臺南市政府警察局麻豆分局108年11月20日
    搜索李文鑫之搜索扣押筆錄、扣押物品目錄表及收據、臺南
    市政府警察局刑事警察大隊搜索李○○之子李○○女友林○○之搜
    索扣押筆錄、扣押物品目錄表及收據、麻豆分局偵查隊訪價
    職務報告，以及扣案於投票權人王明春處扣得之宣傳單十二
    張、於投票權人林宗英處扣得之魚丸、香腸、可口奶滋及宣
    傳單等，為其主要之論據。
四、訊據被告固不否認於108年11月18日上午10時32分許，收受
    李文鑫以通訊軟體LINE所傳送之「臺南市麻豆漁丸豬肉工會
    發展協會」之招收會員宣傳單，其上記載「會長李和順、顧
    問李○○」、「招收會員200名，每年吃餐，每人繳1,200元，
    會員可吃（新松子）日本料理、喬美海產餐廳、嘟嘟餐廳，
    四次以上。每年全省旅遊10次以上，旅遊另繳費用」、「參
    加會員每人可領取香腸5節、魚丸8粒、可口奶滋2條」等內
    容，李文鑫並於該宣傳單影像後附註「會長李和順，顧問李
    ○○，麻豆，立法委員，競選人，有靠山，拜託事情」等文字
    ，並於收受上開宣傳單影像及附註文字後，於附表一所示時
    間，以LINE通訊軟體將前開宣傳單影像傳送予附表一所示之
    人，並附註「招收會員中」等文字，然堅決否認有何被訴公
    職人員選舉罷免法第99條第1項之行求賄賂犯行，辯稱：其
    與附表一所示之人均係好友，將上開宣傳單傳送予附表一所
    示之人之目的，僅係告知旅遊資訊，且除附表一所示之人外
    ，其另有傳送相同訊息予居住永康區之非投票權人，其與李
    文鑫並無犯意聯絡等語。
五、經查：
  ㈠李文鑫於附表二（即原判決附表一，以下同）所示時間、地
    點，向附表二所示之有投票權人，以附表二所示方式，以公
    訴意旨所指上開賄賂及不正利益為期約，而約定附表二所示
    有投票權人投票予李○○，使附表二所示之有投票權人於接獲
    本案宣傳單後，依本案宣傳單上所載內容，已可得知加入會
    員後可獲取之財物及利益顯逾其等所繳交之會員費用，且此
    舉顯係要求其等投票支持李○○，仍各交付1,200元會費以期
    約上開賄賂及不正利益，約定投票權之一定行使，並傳播李
    和順、李○○擔任本案協會會長、顧問之不實之事，足以生損
    害於李○○及公眾；復於附表三（即原判決附表二，以下同）
    所示時間，以通訊軟體LINE，向附表三所示之有投票權人傳
    送本案宣傳單照片及附表三所載文字，以上開賄賂及不正利
    益行求附表三所示有投票權人，約定投票權為一定之行使，
    並傳播李和順、李○○擔任本案協會會長、顧問之不實之事，
    足以生損害於李○○及公眾之事實，業據原審依憑李文鑫之自
    白、證人即附表二、三所示投票權人之證述、證人即○○餐廳
    負責人莊○○、○○○餐廳負責人黃○○、○○餐廳負責人陳○○之證
    詞，以及扣案之宣傳單及香腸、可口奶滋暨卷附李文鑫及被
    告手機LINE訊息內容、麻豆分局偵查隊訪價職務報告等證據
    ，認定李文鑫上開犯行係犯公職人員選舉罷免法第99條第1
    項之期約賄賂及不正利益罪，判處有期徒刑1年8月，緩刑3
    年，並應於判決確定之日起1年內，向公庫支付10萬元，褫
    奪公權2年，並就李文鑫預備用以行求、期約之賄賂及其所
    有供犯罪所用之物宣告沒收，此部分因李文鑫未上訴而確定
    ，先予敘明。
  ㈡而被告於108年11月18日上午10時32分許，收受李文鑫所傳送
    之上開內容宣傳單及「會長李和順，顧問李○○，麻豆，立法
    委員，競選人，有靠山，拜託事情」等文字後，再於附表一
    所示時間，以LINE分別向附表一所示之有投票權人傳送上開
    宣傳單照片及「招收會員中」等文字內容之事實，為被告所
    不否認，核與證人陳王素月（見警四卷第1743至1755頁、偵
    六之二卷第31至33頁）、李瑞良（見警四卷第1719至1725頁
    、偵六之二卷第71至74頁）、尤素玲（見警四卷第1707至17
    13頁、偵六之二卷第87至89頁）、王芳洲（見警四卷第1679
    至1691頁、偵六之二卷第123至125頁）、林柱興（見警四卷
    第1665至1669頁、偵六之二卷第141至143頁）、鄭太山（見
    警四卷第1635至1641頁、偵六之二卷第181至184頁）、蔡釘
    卿（見警四卷第1605至1617頁、偵六之二卷第219至221頁）
    於警詢、偵查之證述情節相符，並有被告扣案手機中LINE對
    話翻拍照片（見警一卷第313至337頁）、被告之手機LINE訊
    息內容（見偵四卷第165至173頁）各一份附卷可參，此部分
    事實，亦堪認定。
  ㈢被告雖有以LINE傳送前開宣傳單照片及「招收會員中」之文
    字予附表一所示之有投票權人。然依前開宣傳單之內容：「
    台南市麻豆漁丸豬肉工會、發展協會」、「招收會員200名
    ，每年吃餐，每人繳1,200元，會員可吃（新松子）日本料
    理、喬美海產餐廳、嘟嘟餐廳，四次以上。每年全省旅遊10
    次以上，旅遊另繳費用」、「會長李和順、顧問李○○」、「
    參加會員每人可領取香腸5節、魚丸8粒、可口奶滋2條」（
    見警一卷第69頁），上開宣傳單雖記載相當優渥之會員權益
    ，且依社會常情，一般人見該宣傳單及「招收會員中」之文
    字，固可能因此對「顧問李○○」一事留下印象，然被告傳送
    上開LINE訊息之日期距離立法委員選舉日（109年1月11日）
    尚有一個多月，且該宣傳單內容及上開LINE文字訊息完全未
    提及立法委員選舉，亦無任何關於助選、拉票之常見用語，
    復未明示或暗示加入會員即可藉由李○○獲得任何好處，收受
    訊息者是否會聯想到上述會員權益與立法委員選舉有關，已
    屬有疑，自難謂被告主觀上有何行賄之犯意，而約使有投票
    權人為投票權之一定行使之情形。
  ㈣雖附表一所示之有投票權人尤素玲、林柱興、鄭太山於偵查
    中證稱認為被告以LINE傳送之上開宣傳單與選舉有關，或使
    人聯想到賄選（見偵六之二卷第88、142、183頁），蔡釘卿
    於警詢及偵查中則證稱該宣傳單上有候選人之名字，認為有
    可能是基於賄選意圖，並使人產生賄選聯想等語（見警四卷
    第1611頁、偵六之二卷第221頁），然附表一所示之有投票
    權人陳王素月、李瑞良於警詢及偵查中，一致證稱其等見被
    告所傳LINE訊息應係招募旅遊之用，不知是否與立法委員選
    舉有關（見警四卷第1747至1749頁、偵六之二卷第32頁）；
    王芳洲證稱有見過LINE訊息內之前開宣傳單但不記得內容，
    亦不清楚該宣傳單是否與選舉有關（見警四卷第1683頁、偵
    六之二卷第124頁），足見該宣傳單是否與選舉有關，人言
    殊異，是無從僅以部分收受訊息之人對於該宣傳單內容之主
    觀認定，逕認被告發送該宣傳單係基於對有投票權人行求賄
    賂之犯意所為。況，林柱興於偵查中原證稱：其接獲該宣傳
    單後，係認被告要邀其去旅遊，之後始改稱：「（檢察官問
    ：據其他證人表示，他們看到該傳單，傳單上面有這麼好的
    福利，會長是李和順、顧問李○○，而且又逢選舉，會有賄選
    的問題，所以有的人會將它刪除，或不理它，你覺得如何？
    ）是，我也覺得會有賄選之虞，很敏感，所以我不理它」（
    見偵六之二卷第142頁）；而鄭太山初於警詢中證稱：「（
    問：你收到協會製發的宣傳單解讀如何？）他傳給我到現在
    我都沒有仔細看過，因為字太小了我看不清楚，因此我沒有
    任何想法」（見警四卷第1638頁），之後於偵查中檢察官訊
    問時始改稱：「（問：既然上開說明通知書，是寫會長李和
    順，顧問李○○，而且又招收會員，適逢選舉，是否有聯想到
    加入該協會，支持李和順、李○○的想法？）我一開始沒有想
    那麼多，但是現在仔細看就知道跟選舉有關係」、「（檢察
    官問：有人表示他看到後，就聯想這是賄選，你看到後，想
    到什麼？）我沒有想那麼多」、「（檢察官問：現在想一想
    ，是否會覺得這跟賄選有關係？）我現在想想也有賄選的感
    覺」（見偵六之二卷第183頁），則其等於偵查中證稱該宣
    傳單涉及賄選，究係個人確切之印象，抑或嗣後於偵查中檢
    察官訊問時產生，顯有疑義，自無從據為不利於被告之認定
    。
  ㈤被告於偵查中，固坦承知悉上開宣傳單內容與選舉有關，而
    仍將該宣傳單傳送予附表一所示之人，構成行求賄賂云云（
    見偵三之一卷第183頁）。然被告傳送予附表一所示對象之
    內容，僅有上開宣傳單，並未包括李文鑫傳送之「會長李和
    順、顧問李○○，麻豆立法委員競選人，有靠山，拜託事情」
    等文字，已如前述，且被告於偵查中供稱：其之所以傳送該
    宣傳單，係欲邀附表一所示之人加入旅遊，雖該宣傳單與選
    舉有關，但李文鑫所傳送有靠山、拜託事情部分，其並未傳
    送他人，其主要係因加入會員有遊覽，故希望附表一所示之
    人加入，其心中只是想讓大家來旅遊等語（見偵三之一卷第
    106、182至183頁）。則被告於傳送前開宣傳單予附表一所
    示之人時，既刻意刪除涉及選舉之文字，據此自難逕認被告
    係基於與李文鑫共同行求賄賂之犯意，將前開宣傳單傳送予
    附表一所示之人。其於偵查中坦承對有投票權之人行求賄賂
    云云，難認與事實相符，是無從僅憑前開不利之供述，逕認
    被告將前開宣傳單傳送予附表一所示之人，係與李文鑫共同
    基於對有投票權人行求賄賂之犯意聯絡所為。
  ㈥從而，本件依現存事證，尚無法使本院確信被告傳送上開宣
    傳單予附表一所示之人，確係基於與李文鑫行求賄選之犯意
    聯絡所為，應認被告犯罪尚屬不能證明。
六、原審因而對被告為無罪判決之諭知，並無違誤。檢察官上訴
    意旨以：依被告於警詢及偵查中所為之供述，被告主觀上知
    悉通訊軟體LINE訊息內容及前開宣傳單係以賄選為目的，進
    而傳送通訊軟體LINE訊息內容予他人，且於偵查中為認罪之
    表示，其於審理中空言否認，所辯顯不可採，原判決認被告
    主觀上不具犯意，容有誤會。又原判決雖指出陳王素月、李
    瑞良等六人證述其等不知道本案宣傳單及通訊軟體LINE內容
    與立法委員選舉有關係。然本件除前揭六位證人外，尚有證
    人王書漢、林素命、顏淑媛、許財旺、陳錦珠、尤素玲、林
    柱興、鄭太山等人證稱其等認為會聯想與此屆立法委員選舉
    有關、覺得不妥、可能跟賄選有關係等語，原判決未於理由
    中交待上述證人王書漢等人之證詞有何不可採信之處，而逕
    以證人陳王素月、李瑞良等六人之證詞為有利於被告之認定
    ，尚嫌速斷等語。然本件無從僅憑被告單一供述內容逕認其
    主觀上確有與李文鑫共同對有投票權人行求賄賂之犯意聯絡
    ，而前開宣傳單內容是否足以使人產生賄選聯想，人言殊異
    ，均不足據為不利於被告之認定，已據本院詳述如前，檢察
    官上訴意旨仍執被告警詢、偵查中所為供述內容及附表一所
    示部分投票權人偵查中所為關於主觀認知之證述內容，指摘
    原判決不當，已非可採。至上訴意旨所援引之其餘證人，經
    查該等證人均非自被告處取得前開宣傳單，已難認與被告被
    訴部分何關聯。況，綜觀該等證人證詞內容，其中證人許財
    旺、王書漢初始均證稱並未聯想與選舉有關，而許財旺係於
    檢察官於訊問時經檢察官告知有其他證人證稱該宣傳單與選
    舉有關或使人聯想到賄選後，始稱經詳細查看內容後，認為
    有賄選情形；證人林素命證稱其當時取得之宣傳單其上並無
    李和順、李○○之姓名，其於偵查中檢視檢察官提示之宣傳單
    後，認為印有李和順、李○○姓名之宣傳單可能與選罷法有關
    ；而證人陳錦珠根本否認與選舉有關，僅稱或有其他人可能
    產生與選舉有關之聯想。此外，上訴意旨所未援引之證人王
    陳月娌則證稱加入李文鑫成立之「臺南市麻豆漁丸豬肉工會
    發展協會」係為參加旅遊，並無其他目的，足見該宣傳單內
    容是否確與選舉有關，不同之人仍存有不同之判斷，自無從
    據為不利於被告之認定。檢察官上訴意旨仍執該等證人之證
    詞指摘原判決不當，亦無可取。從而，本件檢察官上訴並無
    理由，應予駁回。
據上論斷，應依刑事訴訟法第368條，判決如主文。
本案經檢察官黃齡慧提起公訴，檢察官黃慶瑋提起上訴，檢察官
鍾和憲到庭執行職務。
中　　華　　民　　國　　109 　年　　11　　月　　26　　日
                  刑事第七庭    審判長法　官  吳勇輝
                                      法　官  吳錦佳
                                      法　官  周紹武
以上正本證明與原本無異。
檢察官如不服本判決應於收受本判決後20日內向本院提出上訴書
，其未敘述上訴理由者並得於提起上訴後20日內向本院補提理由
書。(但應受刑事妥速審判法第9條第1項各款規定之限制)
本件被告不得上訴。
                                      書記官  楊宗倫
中　　華　　民　　國　　109 　年　　11　　月　　26　　日

附錄法條：
刑事妥速審判法第9條
除前條情形外，第二審法院維持第一審所為無罪判決，提起上訴
之理由，以下列事項為限：
一、判決所適用之法令牴觸憲法。
二、判決違背司法院解釋。
三、判決違背判例。
刑事訴訟法第377條至第379條、第393條第1款規定，於前項案件
之審理，不適用之。

附表一

編號 有投票權人 LINE暱稱 時間 除系爭宣傳單影像外，另載有文字 1 陳王素月 素月 108年11月20日16時9分  招收會員中 2 李瑞良 李瑞良   3 尤素玲 尤素玲  108年11月20日16時11分   4 王芳洲 王芳洲   5 林柱興 林柱興   6 鄭太山 鄭太山   7 蔡釘卿 蔡釘卿   

附表二
編號 有投票權人 時間（民國） 地點 方式（日期：民國；幣別：新臺幣） 會員編號 1 王明春（亦為被告李文鑫之房客，經檢察官另為緩起訴處分） 108年11月間某日 臺南市○○區○○里0000號2樓租屋處 1.被告李文鑫向王明春招募會員並收費時，告知王明春該協會之會長為李和順、顧問為李○○，並請王明春將票投給李○○。 2.另於108年11月17日6時17分傳送LINE訊息「會長李和順，顏問李○○」以及李○○競選文宣（內有李○○與李和順合影），於翌日（即18日）15時22分傳送本案宣傳單。 3 2 林宗英（經檢察官另為緩起訴處分） 108年11月17日或18日 臺南市麻豆區之某道路上 路上被告李文鑫與林宗英相遇，被告李文鑫告知林宗英該協會之會員福利，最後並拜託林宗英支持李○○，當日21時許，吳黃鈺方告知林宗英已為其繳交會費1,200元，林宗英其後亦將1,200元還予吳黃鈺方。 16 

附表三
編號 有投票權人 LINE暱稱 傳送本案宣傳單時間（民國） 除傳送本案宣傳單外，並於下列時間傳送下列文字（民國） 1 王再諒 王再諒 108年11月18日22時21分 於108年11月18日下午10時23分傳送：「李合順、李○○，加入會員，好辨事，多多加入會員，多多介紹，親朋友。」 2 張立憲 憲阿（勝發） 108年11月18日22時21分 於108年11月18日下午10時27分傳送：「李合順、李○○，加入會，辨好事，多加入會員，已48人加會員，預估60-80人，多多介紹，親朋好友。」 3 林高裕 ￡im炳村 108年11月18日22時21分 於108年11月19日上午3時35分傳送：「李和順、李○○，加入會，辨事好，多介紹，，親朋好友，加入。你加入，每年，有4次餐。已48人加入會員，60-80人，很快，有一桌素。」 4 陳清波 陳清波 108年11月18日15時22分 於108年11月18日下午10時7分傳送：「清波，，李和順、李○○，有靠山，好辨事，多多加會員。」 5 鄭國榮 鄭國榮 108年11月18日上午10時32分 於108年11月18日上午10時38分傳送：「會長李和順，，顧問，李○○，麻豆，立法委員，競選人，有靠山，拜託事情。」